臺灣臺中地方法院民事判決　95年度訴字第3366號
原　　　告　戊○○
　　　　　　己○○
共　　　同
訴訟代理人　李國源　　律師
被　　　告　甲○○
　　　　　　丁○○
共　　　同
訴訟代理人　洪塗生　　律師
複代理人　　乙○○
上列當事人間請求確認抵押權不存在等事件，經本院於中華民國
九十六年八月二十二日言詞辯論終結，判決如左：
    主    文
確認被告就原告共有坐落臺中縣東勢鎮○○段一○五一、一○五
三地號土地，及坐落同段六九建號即門牌號碼臺中縣東勢鎮○○
路一二二號之建物，於民國九十五年六月二十日以臺中縣東勢鎮
地政事務所九十五年收件字號東地資字第○三○二三○號所為設
定本金最高限額新台幣伍佰萬元之抵押權所擔保之抵押債權不存
在。
被告應將前項之抵押權登記塗銷。
訴訟費用由被告負擔。
    事實及理由
壹、原告起訴主張：坐落臺中縣東勢鎮○○段1051、1053地號土
    地，及坐落同段69建號即門牌號碼臺中縣東勢東蘭路122號
    之建物號之建物 (下稱系爭房地)為原告2人所共有，原告戊
    ○○之配偶藍美雲為民間合會之會首，積欠被告及合會會員
    多人債務，藍美雲因無法還錢，請求其夫原告戊○○及其大
    伯原告己○○，提供系爭房地向東勢鎮農會借款150萬元，
    原告2人同意後藍美雲即委託丙○○辦理代款事宜，並要求
    被告甲○○及訴外人林添榮出具切結書 (內容為收到原告2
    人系爭房地之所有權狀，是為貸款，不得為買賣過戶他人，
    下稱系爭切結書)，詎被告甲○○取得系爭房地所有權狀後
    ，竟私自於民國95年6月19日以系爭房地向東勢地政事務所
    申請設定本金最高限額新臺幣 (下同)500 萬之抵押權 (以
    下簡稱系爭抵押權)於自己及被告丁○○，原告2人並非為藍
    美雲負擔債務，故原告與被告間並無債務關係。並聲明：請
    求判決如主文所示。
貳、被告則以：原告提供系爭房地，乃擔保原告戊○○與藍美雲
    擔任合會之會首，原告戊○○及藍美雲共同冒標會員之會款
    合計1038萬之債務，惟僅設定本金最高限額抵押權500萬，
    而被告等乃被推薦代表行使抵押權，故原告所設定之抵押權
    擔保為真正。又原告所提之系爭切結書影本證明為貸款之用
    ，惟因貸款程序複雜，故原告同意逕行辦理抵押權設定於被
    告，系爭切結書正本因而撕毀，原告若認為切結書仍存在應
    提出切結書原本，以供證明。又被告於95年6月20日設定抵
    押權，且將權狀等資料返還原告，原告稱不知設定抵押，與
    經驗法則不符等語資為抗辯。並聲明：請求駁回原告之訴。
參、本件關鍵爭點：原告所共有之系爭房地上於95年6月20日設
    定之系爭抵押權所擔保之抵押債權 (被告債權範圍各2分之
    1)是否存在?
肆、法院之判斷：
一、按確認法律關係之訴，非原告有即受確認判決之法律上利益
    者，不得提起之，民事訴訟法第247條第1項前段定有明文。
    所謂「即受確認判決之法律上利益」，須因法律關係之存否
    不明確，致原告在私法上之地位有受侵害之危險，而此項危
    險得以對於被告之確認判決除去之者，始為存在，最高法院
    著有27年上字第316號民事判例可資參照。本件原告主張與
    被告間之系爭抵押權所擔保之抵押債權不存在乙節，為被告
    所否認，是兩造就系爭抵押債權是否存在顯有爭執，且該抵
    押債權之存否，攸關原告所有系爭房地有無抵押權之物上負
    擔，則原告在私法上之地位因被告主張抵押債權仍存在而有
    受侵害之危險，而此項危險得以對於被告之確認判決除去，
    故應認本件原告有即受確認判決之法律上利益，合先敘明。
二、次按確認法律關係不存在之訴，如被告主張其法律關係存在
    時，應由被告負舉證責任，最高法院著有42年台上字第170
    號判例足資參照。故就本件關鍵爭點：原告所共有之系爭房
    地上於95年6月20日設定之系爭抵押權所擔保之抵押債權 (
    被告債權範圍各2分之1)是否存在一事，被告主張存在，應
    由被告負舉證責任。被告主張系爭抵押權所擔保之抵押債權
    為原告戊○○與藍美雲擔任合會之會首，原告戊○○及藍美
    雲共同冒標會員之會款合計1038萬之債務，被告2人則被推
    薦代表行使抵押權，惟被告2人向本院聲請拍賣系爭房地時
    ，又主張系爭抵押權所擔保者為原告戊○○於95年6月15日
    向被告借款分別為728800元、135200元之2筆債務，此有本
    院95年度拍字第1904號裁定影本在卷可稽，被告關於系爭債
    務之債務人及金額主張前後不一，顯非無疑。原告主張擔任
    合會會首而積欠被告2人債務者僅原告戊○○之妻藍美雲，
    原告提供系爭房地權狀，僅係供被告甲○○及訴外人林添榮
    向農會貸款之用，但被告2人卻私自設定系爭抵押權，並提
    出系爭切結書影本1份、會單影本3份為證，被告自承確曾填
    寫系爭切結書 (見本院96年1月3日言詞辯論筆錄)，故原告
    雖未提出系爭切結書原本，亦可證系爭切結書確為被告甲○
    ○及林添榮所填寫。又被告亦曾表示「雖然藍美雲是會首，
    但是藍美雲倒（會）壹仟多萬元，但是原告也有共同使用，
    才願意將名下的不動產設定抵押權，壹仟多萬元他們也要負
    責」 (見本院96年8月22日言詞辯論筆錄)，可知被告亦承認
    僅藍美雲為會首倒會積欠債務。而被告主張原告有共同使用
    才願意將名下的不動產設定抵押權，卻未就此部份為任何舉
    證，僅屬其片面臆測之詞，復為原告否認，尚非足採。綜上
    可知，原告所共有之系爭房地於95年6月20日設定之系爭抵
    押權所擔保之抵押債權 (被告債權範圍各2分之1)應不存在
    ，而系爭抵押權應係被告利用原告交付系爭房地權狀時，違
    反系爭切結書約定所設定，原告2人應無同意被告設定系爭
    抵押權之意思表示。
三、綜上所述，原告請求確認被告就原告所共有之系爭房地所設
    定之系爭抵押權所擔保之抵押債權不存在，及將系爭抵押權
    登記塗銷，為有理由，應予准許。
伍、本件事證已臻明確，兩造所為之其他主張、陳述並所提之證
    據，經審酌後，認均與本件之判決結果無礙，爰不一一論述
    ，併予敘明。
陸、訴訟費用負擔之依據：民事訴訟法第78條、第85條第1項前
    段。
中　　華　　民　　國　　96　　年　　9　　月　　5　　日
                  民事第三庭    法  官    曹宗鼎
正本係照原本作成
如對本判決上訴，須於判決送達後20日內向本院提出上訴狀。
中　　華　　民　　國　　96　　年　　9　　月　　5　　日
                                書記官
